臺北高等行政法院判決　　　　　　　　　　　　　　九十年度訴字第一一號
　　　　　　　　　　　　　　　.
　原　　　告　甲○
　訴訟代理人　乙○○
　輔　佐　人　己○○
　被　　　告　內政部
　代　表　人　張博雅（部長）
　訴訟代理人　戊○○
　　　　　　　丙○○
　　　　　　　丁○○
右當事人間因農保事件，原告不服行政院中華民國八十九年十一月十五日台八十九訴
字第三二五○一號訴願決定，提起行政訴訟，本院判決如左：
　　主  文
原告之訴駁回。
訴訟費用由原告負擔。
　　事  實
一事實概要：
  緣原告係嘉義縣東石鄉農會申報加入農民健康保險之被保險人，因雙眼視障，於民
  國（下同）八十九年一月二十七日向被告委託之勞工保險局（以下簡稱勞保局）申
  請殘廢給付，經該局核定其殘廢程度符合農民健康保險殘廢給付標準表第十四項第
  三等級，應領殘廢給付八四○日，惟應扣除其左眼無加保後未失明前實際就醫治療
  紀錄應不予給付（殘廢程度符合第八等級三六○日），即實發四八○日，計新台幣
  （下同）一六三、二○○元，並以其殘廢後已無法繼續從事農作，依行為時農民健
  康保險條例第三十九條規定，保險效力即行終止，應依同條例施行細則第十八條規
  定，自審定成殘日八十九年一月十九日逕予退保，乃以八十九年三月六日八九保受
  字第六○一四七四一號函復原告。原告就核定退保部分不服，向農民健康保險監理
  委員會（以下簡稱監理會）申請審議，嗣以該會逾期三個月未作成審定，依訴願法
  第二條第一項規定向行政院農業委員會提起訴願，案經該會移送被告，被告以監理
  會已於八十九年七月十四日以農監審字第四三五三號審定書駁回其申請審議，於是
  連同答辯書及相關案卷送交行政院，嗣經行政院訴願決定駁回，遂向本院提起行政
  訴訟。
二訴之聲明：
　(一)原告聲明：
　　1.訴願決定、審議審定及原處分均撤銷。
    2.請命被告准原告從八十九年一月十九日起繼續參加農保。
　(二)被告聲明：如主文所示。
三兩造之爭點：
  原告主張其雖視力衰弱，惟仍具從事農務能力，被告未派員實地訪查，僅憑殘廢診
  斷書而主觀認定原告已近失明程度，無法從事正常農作，否准原告繼續參加農保，
  顯有違誤，是否可採？
　(一)原告主張之理由：
    查原告之身體狀況，要從事農作確實比一般人困難，然而因其家庭、經濟之種種
    因素，使原告亦有不得不勉強從事農作之必要，況且在其工作了三十幾年的地方
    ，憑著經驗及其尚存的視力光感，雖說不能如正常人一般，但也不致於完全不能
    工作，就連雙目失明、四肢殘缺之人，都可能憑著經驗跟學習，從事一般人認為
    他們無法從事的工作，更何況原告並未雙目失明，且四肢健全。再查，被告以一
    般醫理見解否定原告之工作能力，原告以其確實有從事農務為由提出爭議、訴願
    ，此做法無非是希望被告能派員實地訪查用以認定事實，惟被告卻一再拒絕訪查
    ，而以其舊式觀念看法去認定，實有違法治國家實事求是之精神。原告只要求被
    告能派員實地訪查，給予公平判斷。末查，法律係強調事實與證據，任何人不應
    以主觀意識去否定客觀事實，原告要求被告查證其從事農作事實，於情、於理、
    於法皆有其適用性，請鈞院命被告儘速查證原告農作事實，並撤銷原處分、審議
    審定及訴願決定。
  (二)被告主張之理由：
    查本件據原告所檢送蔡眼科診所八十九年一月十九日出具之殘廢診斷書略載：「
    其診斷成殘時雙眼矯正後視力左眼為無光感，右眼為零點零壹。」據此，其左眼
    已失明，右眼視力（僅剩零點零壹）亦已近失明之程度，且查類此殘廢程度，依
    一般經驗法則及專業醫理見解，葉、草已很難視辨，應已無從事農作能力，若勉
    力為之，亦非正常農作，且單獨從事農作易生危險，又查原告於申請殘廢給付時
    已為八十一歲之高齡，故其無法從事農作之事實甚明，勞保局爰依農民健康保險
    條例第三十九條規定及其施行細則第十八條規定，自其八十九年一月十九日診斷
    成殘日起逕予退保。至其訴訟理由稱其於申請爭議審議及訴願期間只要求派員訪
    查，給予公平的判決，惟被告一再拒絕乙節，惟查其僅於農民健康保險爭議事項
    審議申請書及訴願書載勞保局未派員訪查即逕予核定，並無要求派員訪查等字句
    ，且查派員訪查並非審核其農作能力之法定必要程序，另按診斷成殘後有無從事
    農業工作之審定，係依據診斷成殘時殘廢診斷書所載之殘廢狀況為審核依據，至
    該診斷書所載不清楚或有疑義時勞保局得派員訪查或調閱相關資料以利審核，惟
    本件據其所送殘廢診斷書所載之殘廢狀況已甚為明確，故勞保局無派員訪查之必
    要。另查其申請農民健康保險爭議審議時所附照片係屬準備性及示意性而非實際
    從事農作之生產行為，其所稱仍能依經驗處理一般農務並無相關證明文件以資佐
    證，且顯與專業醫理見解不符，不足採信。另外，有關原告代理人於九十年十一
    月二十八日本件行準備程序，當庭提出錄影帶以證明原告仍能從事農作乙節，查
    錄影帶中之人（是否為原告，無法及未經查證）於該錄影帶中僅以站立不移動方
    式（非行進中），機械式的手持鋤頭重複幾次鋤起狀似已經翻鬆之土壤等一至二
    分鐘之動作。據此，該錄影帶對於如何自住家出發至該農地以及如何手持鋤頭行
    走至農地之過程（即一般從事農作所需之正常往返、行進）毫無交代，且該錄影
    帶拍攝全程不及二分鐘並僅顯示該人從事靜態之機械性動作，仍無法證實其能在
    該等視力下安全地持續穩定進行從事農業工作項目中屬動作簡易之翻土工作，更
    遑論其他較為複雜之農業工作項目，是以更顯其左眼已失明，右眼視力（僅剩零
    點零壹）亦已近失明程度之殘廢程度，確實已造成原告無法從事正常農作，且單
    獨從事農作易生危險。綜上，原告領取殘廢給付後，已不能繼續從事工作之事實
    已明，勞保局依法自其診斷成殘日八十九年一月十九日起逕予退保並無違誤；且
    原告之主張亦經監理會審定及行政院訴願決定駁回在案，足見被告之原處分並無
    違誤。
　　理  由
一按「被保險人領取殘廢給付，不能繼續從事工作者，其保險效力即行終止。」為行
  為時農民健康保險條例第三十九條所明定。又被保險人領取殘廢給付，不能繼續從
  事工作者，其保險效力自醫療機構出具之殘廢診斷書所載殘廢日期之當日二十四時
  終止，同條例施行細則第十八條定有明文。
二本件原告係嘉義縣東石鄉農會申報加入農民健康保險之被保險人，因雙眼視障，於
  八十九年一月二十七日向勞保局申請殘廢給付，經該局核定其殘廢程度符合農民健
  康保險殘廢給付標準表第十四項第三等級，應領殘廢給付八四○日，惟應扣除其左
  眼無加保後未失明前實際就醫治療紀錄應不予給付（殘廢程度符合第八等級三六○
  日），即實發四八○日，計一六三、二○○元，並以其殘廢後已無法繼續從事農作
  ，保險效力應即行終止，自審定成殘日八十九年一月十九日逕予退保，原告就核定
  退保部分不服，先後申請審議、提起訴願，遞遭決定駁回，復起訴主張其雖視力衰
  弱，惟仍具從事農務能力，被告未派員實地訪查，僅憑殘廢診斷書而主觀認定原告
  已近失明程度，無法從事正常農作，否准原告繼續參加農保，顯有違誤，詳如其事
  實欄所載理由等語。查依原告申請殘廢給付所檢附蔡眼科診所八十九年一月十九日
  殘廢診斷書記載：其診斷成殘時雙眼矯正後視力左眼為無光感，右眼為零點零壹。
  依一般醫理見解，葉草已很難視辨，應已無從事農作能力，且本院九十年十一月二
  十八日行準備程序時，當庭諭知原告訴訟代理人於言詞辯論期日偕同原告本人到庭
  ，俾瞭解其殘廢情形並測試其視力，惟原告心虛未於言詞辯論期日到庭，又原告係
  民國八年十一月二日出生，申請殘廢給付時已八十一歲，原告就上開診斷書記載內
  容復未爭執，足證原告已難自力實際從事農業工作，單獨從事農作易生危險，則被
  告委託之勞保局核定原告領取殘廢給付後自診斷成殘日八十九年一月十九日起逕予
  退保，自無不合。
三綜上說明，本件原處分，認事用法，均無違誤，審議審定及訴願決定，遞予維持，
  俱無不合，原告起訴意旨，難認為有理由，應予駁回。其撤銷訴訟既經駁回，則原
  告並請求被告准其自八十九年一月十九日起繼續參加農保，亦不應准許，應併駁回
  。
四據上論結，本件原告之訴為無理由，依行政訴訟法第九十八條第三項前段，判決如
  主文。
中　　華　　民　　國　　　九十一　　年　　　二　　　　月　　　八　　　　日
                 　　　　   臺 北 高 等 行 政 法 院  第 二 庭
                             　　　　      審 判 長  法    官  王立杰
                                           　　　    法    官  陳雅香
                                                     法    官  黃本仁
右為正本係照原本作成。
如不服本判決，應於送達後二十日內，向本院提出上訴狀並表明上訴理由，如於本判
決宣示後送達前提起上訴者，應於判決送達後二十日內補提上訴理由書（須按他造人
數附繕本）。
中　　華　　民　　國　　　九十一　　年　　　二　　　　月　　　八　　　　日
       　　　　　　　　　　　　　　　　　　　　　　　書 記 官　姚國華
